臺灣臺南地方法院民事判決
                                     108年度再易字第28號
再審原告    有龍建設開發股份有限公司

法定代理人  邵明斌  


再審被告    林水田  
上列當事人間請求確認使用權存在事件，再審原告對於本院民國
108年10月16日108年度簡上字第26號確定判決提起再審之訴，本
院判決如下：
      主      文
再審之訴駁回。
再審訴訟費用新臺幣1,500元由再審原告負擔。
      事實及理由
一、按再審之訴，專屬於為判決之原法院管轄，並應於30日之不
    變期間內提起。前項期間，自判決確定時起算，判決於送達
    前確定者，自送達時起算，民事訴訟法第499條第1項、第50
    0條第1項、第2項分別定有明文。本院107年度南簡字第906
    號、108年度簡上字第26號確認使用權存在事件，屬不得上
    訴第三審之事件，於民國108年10月16日第二審判決時即告
    確定(下稱原確定判決），於108年10月21日送達再審原告，
    有送達證書附於前審卷宗可稽（見前審二審卷第223頁），
    再審原告於108年11月19日提起本件再審之訴（見本院卷第1
    1頁民事再審聲請狀收狀章），未逾30日法定不變期間，先
    予敘明。
二、再審之訴意旨以：
  ㈠再審被告係向訴外人喜願建設股份有限公司(下稱喜願公司)
    購買如附表一所示之塔位（下稱系爭塔位），縱認再審被告
    與喜願公司間買賣系爭塔位行為有效，惟喜願公司迄未實際
    交付系爭塔位予再審被告，再審被告亦未實際占有使用系爭
    塔位，參照最高法院96年度台上字第1809號、102年度台上
    字第425號判決意旨，基於債權相對性之原理，再審被告僅
    得以其與喜願公司間之法律關係，請求喜願公司交付系爭塔
    位供其永久使用，而不得對抗取得建物所有權之再審原告。
    又參照最高法院104年度台上字第365號判決意旨，塔位永久
    使用權性質上雖屬債權，然於使用契約成立後，塔位所有人
    應交付予永久使用人，永久使用人始取得永久使用權，在所
    有人交付塔位予永久使用人之前，永久使用人僅得請求所有
    人依約交付塔位供其永久使用，此與租賃契約在出租人未交
    付租賃物前，承租人不當然對於租賃物有租賃權相似。喜願
    公司既未實際交付系爭塔位予再審被告，則再審被告尚未取
    得系爭塔位之永久使用權，亦無占有之「公示性」，再審原
    告自無從知悉再審被告占有系爭塔位，原確定判決未為涵攝
    及論斷，遽予類推適用民法第425條第1項之規定，適用法規
    顯有錯誤。
  ㈡另參照最高法院107年度台上字第879號判決意旨及本院104年
    度簡上字第80號判決意旨，經法院判決分割共物確定者，無
    論所採行分管方法為何，均有使原分管契約發生終止之效力
    。縱認再審原告與喜願公司間就「天都金寶塔」建物有共有
    關係及分管契約，然既經法院判決分割共有物確定，分管契
    約即行終止，系爭塔位坐落之建物分歸再審原告所有，喜願
    公司對於再審原告分得之特定部分建物，已喪失共有及管理
    收益使用權利，遑論再審被告。如再審被告認喜願公司嗣後
    給付不能，應依渠等間契約關係向喜願公司主張。原確定判
    決認共有人間就共有物分割後之權利義務關係，應類推適用
    民法第425條第1項之規定，顯有適用法規之錯誤。又再審被
    告係請求確認「永久」使用權存在，期間顯逾5年，縱認有
    民法第425條第1項規定之適用，亦應同時適用同條第2項之
    規定，而無割裂適用為是，惟再審被告迄未提出其與喜願公
    司間就系爭塔位之買賣行為經公證之相關證據，原確定判決
    類推適用民法第425條第1項規定，顯有不適用同條第2項之
    違誤。
  ㈢再審原告於前審已否認再審被告持有之系爭塔位永久使用權
    狀為真正，且喜願公司亦函覆謂其未取得殯葬業之經營許可
    ，無權印製永久使用權狀等語，則再審被告應就系爭塔位永
    久使用權狀之真正負舉證責任。雖喜願公司函覆前審謂：再
    審被告所持有之塔位永久使用權狀「形式上」為其所製發等
    語，惟實際上是否為真正，應以正本為據等語，究其原因，
    無非係因再審被告持有之系爭塔位永久使用權狀印有喜願公
    司字樣，喜願公司始為前開函覆，然不能憑此即認系爭塔位
    永久使用權狀確屬真正，兼以再審被告於前審主張再審原告
    與喜願公司曾於85年12月11日簽訂合建契約，共同經營「新
    都金寶塔」，並由再審原告核發「新都金寶塔」永久使用權
    狀授權喜願公司對外銷售云云，則再審被告持有之永久使用
    權狀，本應由再審原告出具或形式上載有再審原告名義，方
    能收管理之效。原確定判決逕認系爭塔位永久使用權狀係屬
    真正且拘束再審原告，自有判決不適用民事訴訟法第357條
    規定之錯誤。
  ㈣再審被告未提出證據證明已交付系爭塔位之清潔管理費予再
    審原告，而清潔管理費乃塔位經營者為維護設施安全、整潔
    、舉辦祭祀活動及內部行政管理所需，清潔管理費收取之法
    律行為，與塔位價金有間，屬另一法律關係，著重其要物性
    而不具任何公示性表徵，並非民法第421條第1項所定義之租
    賃契約，自非民法第425條所適用或類推適用涵攝範圍，再
    審被告未證明其已繳納清潔管理費予再審原告，依法當無使
    用權可言，原確定判決有未適用殯葬管理條例第6條第1項第
    5款規定及私立公墓骨灰骸存放設施管理費專戶管理辦法第2
    條之違誤。
  ㈤並聲明：原確定判決廢棄；上開廢棄部分，再審被告之訴於
    前訴訟程序第一審之訴駁回；歷審訴訟費用均由再審被告負
    擔。
三、按再審之訴顯無再審理由者，得不經言詞辯論，以判決駁回
    之，民事訴訟法第502條第2項定有明文。又再審之訴顯無再
    審理由，係指依再審原告所主張之再審理由，不經調查即可
    認定，在法律上顯無理由而不能獲得勝訴之判決者而言。次
    按適用法規顯有錯誤者，得以再審之訴對於確定終局判決聲
    明不服，民事訴訟法第496條第1項第1款定有明文。所謂適
    用法規顯有錯誤者，係指確定裁判所適用之法規，顯然不合
    於法律規定，或與司法院現尚有效大法官會議解釋顯然違反
    ，或消極的不適用法規，顯然影響裁判者而言，不包含漏未
    斟酌證據、理由不備、理由矛盾、取捨證據及認定事實錯誤
    之情形在內(最高法院108年度台聲字第1309號裁定意旨參照
    )。是以，民事訴訟法第496條第1項第1款所謂適用法規顯有
    錯誤者，應以該裁判依據第二審所確定之事實而為之法律上
    判斷，有適用法規顯有錯誤之情形為限，並不包括認定事實
    錯誤或不當在內，事實審法院認定事實縱有不當，亦不生適
    用法規顯有錯誤之問題(最高法院104年台聲字第579號裁定
    意旨參照)。再審原告主張原確定判決有下列適用法規顯有
    錯誤之情事，茲於下列分述之：
  ㈠再審原告主張原確定判決有類推適用民法第425條第1項之違
    誤：
  ⒈按以不動產為標的之債權行為，除法律另有規定外，固僅於
    特定人間發生法律上之效力（對人效力之債權相對性），而
    非如物權行為，以登記為公示方法使第三人得知悉之狀態下
    ，並以之作為權利取得、喪失、變更之要件，俾保護善意第
    三人，而對任何第三人均發生法律上之效力（對世效力之物
    權絕對性）。惟特定當事人間倘以不動產為標的所訂立之債
    權契約，其目的隱含使其一方繼續占有該不動產，並由當事
    人依約交付使用，其事實為第三人所明知者，縱未經以登記
    為公示方法，因已具備使第三人知悉該狀態之公示作用，自
    應與不動產以登記為公示方法之效果等量齊觀，並使該債權
    契約對於受讓之第三人繼續存在，此乃基於「債權物權化」
    法理所衍生之結果，觀之民法第425條第1項規定：「出租人
    於『租賃物交付後，承租人占有中』，縱將其所有權讓與第三
    人，其租賃契約，對於受讓人仍繼續存在」，特揭櫫「租賃
    物交付後，承租人占有中」等公示作用之文字，並參照司法
    院釋字第349號解釋文、理由書暨協同意見書、部分不同意
    書、不同意見書及本院48年台上字第1065號判例意旨自明(
    最高法院97年度台上字第1729號判決意旨參照）。
  ⒉次按基於私法自治原則，當事人間之契約不限於民法上之有
    名契約，其他非典型之無名契約，仍得依契約性質而類推適
    用關於有名契約之規定（最高法院107年度台上字第1394號
    判決可參）。次按骨灰（骸）存放設施(下稱塔位)使用權，
    乃一方支付對價，得以使用他方提供之塔位放置靈骨之權利
    ，且他方允為保管靈骨、提供訟經、祭祀等勞務，屬於財產
    權之一種，兼有租賃、寄託、僱傭之債權性質。依一般社會
    通念，塔位永久使用權之購買者於支付對價取得塔位永久使
    用權後，並不必然立即開始使用該塔位，倘購買者業已選定
    特定之位置，並取得註明購買者對於特定位置之塔位有使用
    權之永久使用權狀，自應解為購買者已居於承租人、寄託人
    之地位，為自己之利益將該選定位置之塔位，置於自己實力
    支配範圍，而占有該塔位。
  ⒊再審原告與喜願公司共有「天都金寶塔」（現更名為「國寶
    南都」）建物所有權，曾於94年3月18日簽訂共有物分管契
    約，經判決分割後，系爭塔位分歸在再審原告取得之範圍等
    情，有臺灣高等法院臺南分院100年度上更(一)字第7號確定
    判決附於前審卷宗可稽(見前審一審卷第199-208頁)；而再
    審被告持有喜願公司出具之「新都金寶塔永久使用權狀」3
    張，發狀日期均為98年11月28日，標的物坐落於臺南市○區○
    ○段000○000○000○000地號土地上之門牌號碼臺南市○區○○路0
    00號天都福座萬壽塔（現改名為國寶南都），塔位類別、位
    置、權狀號碼詳如附表一、二所示；系爭塔位目前再審原告
    尚未使用，之後若經使用，再審原告編號EB0000000號、EB0
    000000號之事實，為再審原告在前審所不爭執(見原確定判
    決不爭執事項⒈⒉)，堪認再審被告已選定特定塔位位置，縱
    再審被告尚未放置骨灰罈而實際上未使用，尚不得因此即謂
    喜願公司未交付占有。況喜願公司基於與再審原告間分管契
    約之約定，對外出售系爭塔位予再審被告，當為再審原告可
    得而知，縱未經以登記為公示方法，因已具備使再審原告知
    悉該狀態之公示作用，自應與不動產以登記為公示方法之效
    果等量齊觀，嗣再審原告與喜願公司就「天都金寶塔」經判
    決分割結果，再審原告分配取得系爭塔位所在之建物所有權
    ，應使系爭塔位買賣之債權契約對於因判決分割而取得系爭
    塔位所在之建物所有權之再審原告繼續存在，始符事理之平
    。原確定判決類推適用民法第425條第1項規定，認再審被告
    與喜願公司間之永久使用權契約，對於再審原告繼續有效存
    在，即屬有據。
  ⒋再審原告雖另主張再審被告迄今未實際占有使用系爭塔位，
    喜願公司交付系爭塔位予再審被告永久使用前，再審被告對
    系爭塔位未取得永久使用權，不得類推適用民法第425條第1
    項規定云云，惟再審被告向喜願公司購買系爭塔位既為再審
    原告可得而知，而喜願公司交付再審被告之證明文件除有系
    爭塔位之永久使用權狀外，喜願公司於98年11月28日收受再
    審被告永久清潔費3萬元，並開立統一發票為憑，統一發票
    備註欄記載：「B0000000-000」等情（見原確定判決不爭執
    事項⒊），是再審被告向喜願公司所購買之系爭塔位供永久
    使用，於取得系爭塔位永久使用權狀後，已居於承租人、寄
    託人之地位，為自己利益將選定塔位置於自己實力支配之下
    而占有塔位，對系爭塔位具有事實上之管領力，並委由受僱
    人負責清潔工作，而在再審原告於共有物分割後，系爭塔位
    分歸再審原告所有，基於類推適用民法第425條第1項之規定
    ，系爭塔位仍處於隨時供再審被告可使用之狀態。再審原告
    主張再審被告未實際占有使用系爭塔位，及原確定判決有類
    推適用民法第425條第1項規定之違誤云云，並無可取。
  ㈡再審原告主張原確定判決有不適用民法第425條第2項之違誤
    ：按民法第425條第2項規定：前項規定，於未經公證之不動
    產租賃契約，其期限逾五年或未定期限者，不適用之。惟揆
    其立法目的，乃立法者認為在長期或未定期限之租賃契約，
    其於當事人之權義關係影響甚鉅，宜付公證，以求其權利義
    務內容合法明確，且可防免實務上常見之弊端，即債務人於
    受強制執行時，與第三人虛偽訂立長期或不定期限之租賃契
    約，以妨礙債權人之強制執行（該條項立法理由參照）。衡
    之靈骨有永久使用塔位以供後世子孫祭祀之特性，及塔位使
    用契約本係以永久供奉存放靈骨至該骨灰（骸）存放設施自
    然老舊不能修復時止為原則，就以永久使用為原則而言，與
    一般租賃契約尚有出入，當無類推適用民法第425條第2項規
    定之餘地。又無名契約依契約之性質而類推適用關於有名契
    約之規定時，本應依無名契約之內容，就性質類似之有名契
    約之各該規定分別判斷應否類推適用，而非就該有名契約之
    所有規定一概予以類推適用，故並不生割裂適用之問題。是
    原確定判決未類推適用民法第425條第2項規定，即無不適用
    法規之違誤。再審原告執此主張原確定判決有未併予適用民
    法第425條第2項規定之違誤，應無可採。
  ㈢再審原告主張原確定判決有不適用民事訴訟法第357條之違誤
    ：按私文書應提出原本，但僅因文書之效力或解釋有爭執者
    ，得提出繕本或影本；私文書應由舉證人證其真正，但他造
    於其真正無爭執者，不在此限，民事訴訟法第352條第2項、
    第357條定有明文，是當事人舉私文書為書證時，應提出原
    本，始生提出私文書之效力。再審被告向喜願公司購買系爭
    塔位及如附表二所示塔位，經喜願公司發給98年11月28日「
    天都金寶塔」永久使用權狀3張之事實，業據再審被告提出(
    98)都字第B0000000號(即附表一編號1之系爭塔位)、(98)都
    字第B0000000號(即附表一編號2之系爭塔位)、(98)都字第B
    0000000號(即附表二編號1之塔位)天都金寶塔永久使用權狀
    正本為證（見前審一審卷第21-26頁)，且喜願公司已於前審
    函覆稱：該3張權狀形式上均為其所製發等語（見前審二審
    卷第141頁），復經再審被告於前審二審108年7月24日準備
    程序期日當庭提出原本經法院核對無誤（見前審二審卷第17
    2頁)，原確定判決因而認定系爭塔位及附表二所示塔位之永
    久使用權狀為真正，並無違反民事訴訟法第357條之規定，
    再審原告主張原確定判決有不適用該條規定之違誤，殊不足
    採。
  ㈣再審原告主張原確定判決有不適用殯葬管理條例第6條第1項
    第5款及私立公墓骨灰骸存放設施管理費專戶管理辦法第2條
    之違誤：原確定判決係認定系爭塔位之永久使用權狀為真正
    ，喜願公司與再審原告就「天都金寶塔」判決共有物分割確
    定前，出售所分管之系爭塔位予再審被告，再審被告與喜願
    公司間之系爭塔位買賣契約對再審原告仍繼續存在等情，是
    原確定判決既已論述認定再審被告就系爭塔位有永久使用權
    存在所憑依據，且此部分核屬事實認定及證據取捨之範疇。
    再審原告主張原確定判決未審認再審被告是否已繳納清潔管
    理費予再審原告，即認定再審被告就系爭塔位有永久使權，
    違反殯葬管理條例第6條第1項第5款之收費規定，及私立公
    墓骨灰骸存放設施管理費專戶管理辦法第2條之收費規定云
    云，再審原告就原確定判決認定再審被告就系爭塔位有永久
    使用權存在之事實，指摘有認定事實錯誤、取捨證據失當情
    形，揆諸前開說明，非屬適用法規顯有錯誤之問題。是再審
    原告執前述事由，主張原確定判決有不適用殯葬管理條例第
    6條第1項第5款及私立公墓骨灰骸存放設施管理費專戶管理
    辦法第2條之再審事由云云，委無可取。
四、綜上所述，再審原告提起本件再審之訴，程序上雖屬合法，
    惟顯無再審理由，爰依民事訴訟法第502條第2項規定，不經
    言詞辯論，逕以判決駁回之。
五、據上論結，本件再審之訴顯無理由，判決如主文。
中　　華　　民　　國　 109　　年　　 1　　月　　7 　　日
                  民事第五庭  審判長法  官　蔡雅惠
                                    法  官  張家瑛
                                    法  官  張桂美
以上正本係照原本作成。
本裁定不得抗告。
中　　華　　民　　國　 109　　年　　 1　　月　　7 　　日
                                    書記官  蘇冠杰

附表一（未進塔）：       編號 樓別 區 排 列 層 使用權狀號碼 1 伍 孝 29 6 8 98都字第B0000000 2 伍 孝 29 8 8 98都字第B0000000 




附表二（已進塔）：       編號 樓別 區 排 列 層 使用權狀號碼 1 伍 孝 29 7 8 98都字第B0000000